臺灣臺中地方法院刑事判決　　　　　　　　　　　　　九十一年度訴字第三九二號
　　公　訴　人　臺灣臺中地方法院檢察署檢察官
　　被　　　告　甲○○
右列被告因重利案件，經檢察官提起公訴（九十年度偵字第一三二八三號），本院判
決如左：
    主      文
甲○○共同以乘他人急迫，貸以金錢，而取得與原本顯不相當之重利為常業，處有期
徒刑肆月，如易科罰金，以佰元折算壹日。
    事  實
一、甲○○與不詳姓名自稱「莊先生」之成年男子，基於共同之犯意聯絡，於民國九
    十年六月初某日起，由「莊先生」，以0000000000號電話為聯絡電話
    ，在報紙分類廣告欄刊登廣告，招攬不特定且急需用錢者與其聯絡借貸，以提供
    本票為擔保，以每十日一期，並預扣第一期利息之方式借款，收取與原本顯不相
    當之重利，由借款人將利息匯入「莊先生」指定之帳戶後，再由甲○○向借款人
    收取匯款單，並轉交予該「莊先生」者以為還款付息之憑據，「莊先生」於每次
    交付匯款單時支付甲○○新臺幣（下同）五百元，二人並以之為常業。適乙○○
    因欲支付合會會款，急需用錢，即經由報紙廣告以上開電話與「莊先生」聯絡，
    向其借款二萬元，並約定於九十年五月初某日，在臺中市○○○街某泡沬紅茶店
    見面取款，並由乙○○簽發面額六萬元本票一紙為借款擔保，由該「莊先生」者
    先行預扣利息五千元，實際僅交付一萬五千元予乙○○，並以十日為一期，每期
    收取利息四千元之與原本不相當之重利，乙○○並依「莊先生」指定之彰化銀行
    帳號00000000000000號、戶名楊翔賓（另經臺灣臺中地方法院檢
    察署檢察官不起訴處分）之帳戶內繳付利息及本金。乙○○陸續依指示匯款利息
    八千元及於九十年六月十一日匯款清償二萬元本金至上開帳戶後，該「莊先生」
    復以未收到匯款為由，要求乙○○再為匯款，並向乙○○出言恐嚇，並派遣甲○
    ○向其收取匯款單為憑據。嗣甲○○於九十年六月十九日下午三時三十分許至臺
    中市○○路與健行路口向乙○○收取其於九十年六月十一日匯款二萬元之匯款單
    時，為乙○○報警當場查獲，並扣得乙○○所有以供匯款憑證之跨行聯行入戶電
    匯單影本影本一紙。
    理  由
一、訊據被告甲○○坦承為該不詳姓名自稱「莊先生」之成年男子收取匯款單，每次
    代價五百元，且係於九十年六月初即開始為「莊先生」收取，但前後只收過二次
    等語，復於偵查中自承對警方移送其重利罪表示認罪等語。而上開被害人因欲支
    付合會會款，急需用錢，即經由報紙廣告以上開電話與「莊先生」聯絡，向其借
    款二萬元，並約定於九十年五月初某日，在臺中市○○○街某泡沬紅茶店見面取
    款，並由乙○○簽發面額六萬元本票一紙為借款擔保，由該「莊先生」者先行預
    扣利息五千元，實際僅交付一萬五千元，並以十日為一期，每期收取利息四千元
    之與原本不相當之重利，乙○○並依「莊先生」指定之彰化銀行帳號00000
    000000000號、戶名楊翔賓之帳戶內繳付利息及本金。被害人乙○○陸
    續依指示匯款利息八千元及於九十年六月十一日匯款清償二萬元本金至上開帳戶
    後，該「莊先生」復以未收到匯款為由，要求其再為匯款等情，亦據被害人乙○
    ○於警偵訊指訴明確，復有楊翔賓之存摺類存款未登摺明細表、跨行聯行入戶電
    匯單影本一份在卷可稽，足徵本件事證明確，被告犯行洵堪認定，應予依法論科
    。
二、按刑法上所謂常業犯，指反覆以同種類行為為目的之社會活動之職業性犯罪而言
    ，至於犯罪所得之多寡，是否恃此犯罪為唯一之謀生職業，則非所問，縱令兼有
    其他職業，仍無礙於該常業犯罪之成立（最高法院八十五年臺上字第五一Ｏ號判
    例參照）。被告雖辯稱其係在家中幫忙做臭豆腐生意，因缺錢用，才以此賺外快
    云云，惟被告與「莊先生」以刊登報紙之方式招徠借款人與其聯絡，乘借款人需
    款週款，陷於急迫之際，貸放金錢，藉此取得與原本顯不相當之重利，且被告自
    承係因缺錢用方才為之，益徵其有以此為生活之資，顯係反覆以借貸金錢收取重
    利為目的之社會活動之職業性犯罪無訛。核被告所為，係犯刑法第三百四十五條
    之以乘他人急迫，貸以金錢，而取得與原本顯不相當之重利為常業罪，被告與「
    莊先生」間有犯意聯絡及行為分擔，為共同正犯。爰審酌被告品行、犯罪動機、
    目的、以收取重利之手段牟利，危害正常經濟秩序甚鉅、惟被告僅負責收取匯款
    單以供匯款查核，惡性較輕，犯罪後猶能認罪，態度良好等一切情狀，量處如主
    文所示之刑，並諭知科易罰金之折算標準。扣案之跨行聯行入戶電匯單影本一紙
    ，係被害人乙○○所有用以匯款之用，其提出用以供匯款之憑證，尚非被告所有
    ，自無從宣告沒收之。又起訴書犯罪事實欄雖記載該「莊先生」者以匯款未收到
    為由，並向被害人乙○○出言恐嚇稱已叫兄弟討債，叫伊小心點云云，惟此部分
    尚無實據可證與被告有何犯意聯絡及行為分擔，且公訴人亦未就此部分認定被告
    為共犯，是本院自僅就被告涉犯常業重利犯行部分予以論罪科刑，附此敘明。
據上論斷，應依刑事訴訟法第二百九十九條第一項前段，刑法第二十八條、第三百四
十五條、刑法第四十一條第一項前段，罰金罰鍰提高標準條例第一條前段、第二條，
判決如主文。
中      華      民      國      九十一      年      三    月    八      日
                                    臺灣臺中地方法院刑事第二庭
                                        法  官  陳  葳
右正本證明與原本無異。
如不服本判決，應於收受本判決後十日內向本院提出上訴書狀，其未敘述上訴理由者
，並得於提起上訴後十日內向本院補提理由書狀（均須按他造當事人之人數附繕本）
「切勿逕送上級法院」。
                                        書記官
中      華      民      國      九十一      年      三    月    八      日
附錄法條：
刑法第三百四十五條
以犯前條之罪為常業者，處五年以下有期徒刑，得併科三千元以下罰金。
